【裁判字號】    90,台上,1675
【裁判日期】    900322
【裁判案由】    偽造文書等罪
【裁判全文】
最高法院刑事判決                                九十年度台上字第一六七五號
    上  訴  人  甲○○
                        送達代.
右上訴人因偽造文書等罪案件，不服台灣高等法院中華民國八十七年十二月三日第二
審判決（八十七年度上訴字第四五五二號，起訴案號：台灣士林地方法院檢察署八十
六年度偵字第三五五五號），提起上訴，本院判決如左：
    主  文
原判決撤銷，發回臺灣高等法院。
    理  由
本件原判決認定上訴人甲○○係桃園縣桃園市○○路七一一之一號三樓東沿貿易有限
公司（下稱東沿公司）之負責人，該公司之主要業務為自國外進口汽車零件材料，為
稅捐稽徵法第四十一條所規定之納稅義務人。緣東沿公司於民國八十三年三月十五日
，獲經濟部國際貿易局（下稱國貿局）核准登記為出進口廠商後，即與設於新加坡之
甘森利公司有數次進口機油濾清器等零件之貿易關係，嗣因暫停營業，經國貿局於八
十五年五月六日公告暫緩受理其出進口業務，而未具進出口貿易商之資格。惟因其仍
需自甘森利公司進口機油濾清器，上訴人遂於八十五年四月間以新台幣（下同）一萬
五千元之代價，徵得盈多實業有限公司（下稱盈多公司）實際負責人呂淑英、袁釗洪
之首肯，借用盈多公司之名義進口機油濾清器一批。上訴人因而發現若以盈多公司名
義進口汽車蓄電池，除可免驗、免審而減省通關程序外，如藉以虛報貨品進口，亦可
逃漏鉅額稅款。此外，上訴人復意圖節省前述借用牌照之開銷，並認為以上開方式虛
報貨品逃漏稅捐，事後若遭查獲，更可藉以卸責；遂基於概括犯意，並意圖使東沿公
司逃漏貨物稅及進口稅，未經盈多公司負責人之同意，即於八十五年六月十日前在不
詳地點，委由不知情之成年人盜刻「盈多公司」及其負責人「尹力人」之印章。旋於
進口汽車蓄電池一批之發票「INVOICE」及裝箱單「PACKING LIST 」等文件上偽造上
開印文，且加註「發票內容絕無偽造、變造或其他不法行為，否則願依法接受處罰」
等文字，保證該發票內容為真實，而偽造上開私文書（上開申報進口之汽車電池裝箱
中夾藏稅率較高之汽車冷氣壓縮機九百六十六個）。並利用不知情之報關行人員張秋
煌於八十五年六月十日，將上開文件交付關稅局報關而行使之，使關稅局人員陷於錯
誤，而依其所申報進口之汽車蓄電池，核定較低之進口稅及貨物稅，計逃漏稅捐三百
二十一萬四千九百三十元（其中進口稅九萬五千七百四十一元、貨物稅三百一十一萬
九千一百八十九元），足以生損害於盈多公司、海關對申報進口貨物之管理、國家稅
收及稅費徵收之公平性。嗣經基隆關稅局機動隊員楊東建於同年月十二日查獲。上訴
人為避免損失及被移送法辦，又於同日基於概括之犯意，囑不詳姓名成年人偽造蓋有
盈多公司及負責人尹力人印章之申請書，並偽造盈多公司與負責人尹力人印文於甘森
利公司信函上，其內容略謂：「國外廠商誤裝，要求准予退運」等情，投交基隆關稅
局，企圖藉申請退運而免責，足以生損害於該公司與關稅局對關稅稽核之正確性等情
。因而撤銷第一審判決，改判仍依牽連犯關係從一重論處上訴人連續行使偽造私文書
，足以生損害於公眾及他人罪刑，固非無見。
惟查，(一)、按刑法第二百十條所稱之「私文書」，係指基於私人身份關係所制作之文
書而言。而所謂之「文書」，其內容須在於表示一定之用意；即依習慣或特約足以表
示其用意之證明者，亦以文書論（即準文書）；惟若並無意思表示之內容者，即非此
所謂之文書。是以有罪判決書對於行為人所偽造之內容，係表示何種一定之用意，而
得認為已具有私文書之性質，應於事實欄內詳加認定記載，並於理由內加以論敘說明
，始為適法。本件原判決事實認定：上訴人委由不知情之成年人盜刻「盈多公司」及
其負責人「尹力人」之印章，旋於進口汽車蓄電池一批之發票（ INVOICE）及裝箱單
（PACKING LIST）等文件上偽造上開印文，且加註「發票內容絕無偽造、變造或其他
不法行為，否則願依法接受處罰」等文字，而製成之偽造私文書，並持以報關而行使
等情，而就此部分論以刑法第二百十六條、第二百十條之行使偽造私文書罪。惟卷查
上開發票（INVOICE）及裝箱單（ PACKING LIST）二文件均係以出口商（即賣方）甘
森利公司名義所製作，且其右下方均經該公司負責人簽名（英文）；而其上所加蓋之
「發票內容絕無偽造、變造或其他不法行為，否則願依法接受處罰」文字戳記，亦屬
甘森利公司基於賣方立場開具發票所表示之意思，似與進口之盈多公司無關（見八十
六年度偵字第一○二七號偵查卷第十頁、第十一頁）。原判決認上訴人併有於上開發
票內偽造上述「發票內容絕無偽造、變造或其他不法行為，否則願依法接受處罰」等
文字之事實，惟未據說明其所憑之證據及認定之理由，已有可議。且上開二文件既均
為甘森利公司名義所製作，其內容即屬甘森利公司方面所為之意思表示。原判決並未
說明上訴人於上開文件中蓋用偽造「盈多實業有限公司」及負責人「尹力人」之印文
，究竟係假冒盈多公司之名義表示何種一定之用意，而得認為已具有私文書之性質，
即就此部分論以行使偽造私文書罪，依上說明，自有理由不備之違法。又原判決理由
第貳段內說明：上訴人偽造「盈多公司」及其負責人「尹力人」之印章，及蓋用上開
偽造印文於甘森利公司信函上，係屬偽造私文書行為之一部，不另構成偽造印章、印
文罪云云。惟其事實欄關於此部份僅認定：上訴人有囑不詳姓名成年人偽造盈多公司
與負責人尹力人印文於甘森利公司信函上之事實。並未認定上訴人偽造印文於該信函
上之後，有進而偽造何種內容之私文書行為，則其事實之認定與理由之說明亦非一致
。且卷查上開甘森利公司信函寄送之對象為盈多公司，該函主要內容係請求盈多公司
將誤送之貨物退運予該公司（見八十六年度偵字第三五五五號偵查卷第九十頁）。則
上訴人偽造「盈多公司」與負責人「尹力人」之印文於甘森利公司信函中，究竟係表
達何種一定之用意？亦頗滋疑竇。再該信函既係甘森利公司寄送予盈多公司之函件，
理應由甘森利公司之負責人在該信函內簽名。然卷查該信函左下端甘森利公司（Ｓ‧
Ｄ‧Ｋａｍ  Ｃｏｍｐａｎｙ）署名欄上似未經該公司負責人簽名（甘森利公司負責
人之署名參閱八十六年度偵字第一○二七號偵查卷第十頁、第十一頁所附發票INVOIC
E及裝箱單 PACKING LIST二文件影本右下端）。則該信函究竟係真正？抑或係出於偽
造？亦有可疑，以上各項疑點均與本件犯罪事實之認定攸關，自有併予查明釐清之必
要。原審對此未予調查，理由內亦未加以論敘說明，遽行判決，亦有調查未盡及理由
不備之違法。(二)、按有罪判決書之事實欄，為判斷其適用法令當否之準據，法院應將
依職權認定與論罪科刑有關之事實，翔實記載，然後於理由內說明其憑以認定之證據
，並使事實與事實，事實與理由，以及理由與理由之間彼此互相適合，方為合法。本
件依原判決事實欄之記載：東沿公司經國貿局於八十五年五月六日，以其停業而公告
暫緩受理其出進口業務，而未具進出口貿易商之資格；惟因其仍需自甘森利公司進口
機油濾清器，遂於八十五年四月間以一萬五千元之代價，借用盈多公司之名義進口機
油濾清器一批等情。然查東沿公司既係於「八十五年五月六日」，始被國貿局公告暫
緩受理其出進口業務，何以其於「同年四月間」即借用盈多公司之名義進口機油濾清
器？原判決對於上開事實之認定前後不無矛盾。且卷查盈多公司負責人伊力人於法務
部調查局航業海員調查處（下稱海調處）調查時陳稱：約於八十五年二月間，張秋煌
及上訴人即先後向其表示欲借用盈多公司名義進口貨品等語（見八十六年度偵字第一
○二七號偵查卷第六頁反面、第七頁）。而張秋煌於海調處調查時亦陳稱：八十五年
年初，上訴人即向其表示伊有一批貨物要進口，但無進口商資格，請其代為介紹一家
信用可靠之進口商；伊乃介紹盈多公司負責人伊力人予上訴人認識等語（見同上偵查
卷第二十頁）。若渠等所述無訛，則東沿公司在八十五年二月間既尚未暫停營業，仍
具有進出口貿易商之資格，上訴人何以不利用該公司之名義進口貨物，反而向張秋煌
謊稱其無進口商資格，而透過張某之介紹借用盈多公司名義進口貨物，並支付一萬五
千元之借牌費用﹖其動機與目的何在﹖與其本次冒用盈多公司名義虛報貨口進口而逃
漏稅款之犯行有無關聯﹖此項疑點與判斷上訴人於八十五年四月間借用盈多公司名義
進口貨物，是否亦有利用相同手法虛報貨口進口而逃漏稅款攸關，自有併予調查釐清
之必要。原審對此未併予調查審究，遽行判決，亦嫌調查未盡。(三)、原判決事實欄第
一段記載：上訴人係東沿公司之負責人，而東沿公司為稅捐稽徵法第四十一條所規定
之納稅義務人；又記載：東沿公司因暫停營業，經國貿局於八十五年五月六日公告暫
緩受理其出進口業務，而未具進出口貿易商之資格等情（見原判決第一面事實欄第一
至三行、第二面第二、三行）。則原判決一方面認定東沿公司已暫停營業，且無進出
口貿易商之資格，一方面又認定該公司係稅捐稽  徵法第四十一條所規定之納稅義務
人，前後已有矛盾。且原判決既認定上訴人未經盈多公司負責人之同意，擅自冒用盈
多公司之名義進口前揭貨物而逃漏稅捐等情。倘若無訛，則上訴人既未以東沿公司之
名義進口貨物及報關，且東沿公司當時亦在停業中，似難認該公司本身有以不正當方
法逃漏稅捐，而得為稅捐稽徵法第四十一條之罪之犯罪主體。乃原判決於理由內竟謂
「稅捐稽徵法之規定，係將商業負責人公司之責任，基於刑事政策之考慮，於其應處
徒刑範圍轉嫁於公司負責人，此種情形而受罰之公司負責人，乃屬代罰」云云（見原
判決第七面第十行至第十二行括弧內所載）。係認東沿公司為本件逃漏稅捐罪之犯罪
主體，而上訴人僅係基於公司負責人之身份代為受罰，此項論斷亦與其前開事實之認
定互有齟齬，難謂無事實與理由矛盾之違誤。(四)、原判決認定上訴人委由不知情之成
年人盜刻「盈多公司」及其負責人「伊力人」之印章，並偽造上開印文於前揭發票及
裝箱單等文件上，而偽造私文書。嗣又囑不詳姓名成年人偽造蓋有上開偽造印章之申
請書，及偽造該等印文於甘森利公司信函等情，而就此部分論以偽造文書罪之間接正
犯。惟並未於理由內說明其憑以認定上訴人有委由不詳姓名成年人偽造上開印章、印
文及私文書之證據及理由，亦有理由不備之違法。上訴意旨雖未指摘及此，然以上均
為本院得依職權調查之事項，應認原判決有撤銷發回之原因。
據上論結，應依刑事訴訟法第三百九十七條、第四百零一條，判決如主文。
中      華      民      國     九十     年      三      月    二十三    日
                              最高法院刑事第七庭
                                  審判長法官  吳  雄  銘
                                        法官  池  啟  明
                                        法官  石  木  欽
                                        法官  郭  毓  洲
                                        法官  吳  三  龍
      右正本證明與原本無異
                                              書  記  官
中      華      民      國     九十     年      三      月    二十六    日


司法院資訊處製作；財團法人民間司法改革基金會備份。
